ACORDAO-COMPLETO-2555233

ACÓRDÃO 2309/2022 ATA 40/2022 - PLENÁRIO

VISTO, relatado e discutido este pedido de reexame interposto por Petróleo Brasileiro S/A em face do Acórdão 2940/2021-TCU-Plenário, por meio do qual o Tribunal apreciou auditoria na composição dos custos de refino de combustíveis.
ACORDAM os Ministros do Tribunal de Contas da União, reunidos em sessão do Plenário, ante as razões expostas pelo Relator e com fundamento no art. 48 da Lei 8.443/1992, em:
9.1. conhecer do pedido de reexame e, no mérito, negar-lhe provimento;
9.2. encaminhar cópia desta decisão à recorrente, com a informação de que o inteiro teor deste acórdão e do relatório e do voto que o fundamentam está disponível no endereço eletrônico www.tcu.gov.br/acordaos.

Pedido de reexame contra acórdão que apreciou auditoria realizada na composição dos custos de refino de combustíveis da Petrobras.

Petróleo Brasileiro S/A

3. Recorrente: Petróleo Brasileiro S/A (33.000.167/0001-01)

13.1. Ministros presentes: Vital do Rêgo (na Presidência), Walton Alencar Rodrigues, Benjamin Zymler, Augusto Nardes, Jorge Oliveira (Relator) e Antonio Anastasia.
13.2. Ministros-Substitutos convocados: Augusto Sherman Cavalcanti e Marcos Bemquerer Costa.
13.3. Ministro-Substituto presente: Weder de Oliveira.

JORGE OLIVEIRA

Ministro Walton Alencar Rodrigues

Adoto como parte do relatório a instrução produzida na Secretaria de Recursos - Serur:
"INTRODUÇÃO
1. 	Trata-se de Pedido de Reexame (peça 25) interposto por Petróleo Brasileiro S.A. contra o Acórdão 2940/2021-TCU-Plenário, Relator Ministro Walton Alencar Rodrigues (peça 19) .
1.1.	A deliberação recorrida tem o seguinte teor:
VISTOS, relatados e discutidos estes autos em que se examinou a composição de custos de refino de combustíveis da Petróleo Brasileiro S.A.
ACORDAM os Ministros do Tribunal de Contas da União, reunidos em Sessão do Plenário, ante as razões expostas pelo Relator, com fundamento nos arts. 1º, inciso II, e 43, inciso I, da Lei nº 8.443/1992, c/c o art. 250, inciso II, do Regimento Interno do TCU, em:
9.1. encaminhar cópia do relatório de auditoria e respectivo apêndice, na íntegra, à Comissão de Defesa do Consumidor (CDC) da Câmara dos Deputados;
9.2. tornar público o relatório de auditoria, fazendo incidir, sobre as peças e papéis de trabalho constantes destes autos, a classificação proposta no aplicativo "Classificação de peças do eTCU com restrição de acesso", de modo que a concessão de vistas e cópias seja feita de acordo com as restrições ou permissões ali constantes;
9.3. indeferir o pleito da Petrobras de suprimir trechos do relatório [destaque acrescido];
9.4. juntar cópia desta deliberação ao TC Processo 039.781.2019-4.
9.5. Arquivar este processo.
HISTÓRICO
2. 	Trata-se de relatório de auditoria realizada na Petróleo Brasileiro S.A., no período compreendido entre 12/3/2021 e 30/6/2021, com o intuito de avaliar a composição de custos de refino de combustíveis da Petrobras.
2.1.	Essa auditoria teve origem na Proposta de Fiscalização e Controle (PFC) 183/2018, aprovada pela Comissão de Defesa do Consumidor (CDC) , da Câmara dos Deputados. Esta Corte tem atendido o escopo dessa demanda por meio de fiscalizações distintas, a exemplo da avaliação da política de preços de combustíveis da Petrobras, objeto do TC Processo 030.033/2016-0 (Representação) , e a avaliação de riscos e oportunidades decorrentes da venda das refinarias da Petrobras - Novo Mercado de Refino, objeto do TC Processo 003.245/2020-9 (Relatório de Auditoria) .
2.2.	A equipe de auditoria, ante os questionamentos da referida Comissão da Câmara dos Deputados, com base na percepção de falta de transparência da Petrobras quanto à divulgação de informações de seus custos de refino, formulou as seguintes questões de auditoria:
Questão 1: A divulgação de dados de custos e margens de refino de combustíveis da Petrobras está aderente aos requisitos dispostos no arcabouço legal e normativo vigente?
Questão 1.1: A Petrobras cumpre requisitos legais de transparência e divulgação das suas demonstrações financeiras no que se refere ao segmento de Refino?
Questão 1.2: Como se dá a divulgação dos dados operacionais e financeiros do refino por outros players do mercado?
Questão 2: As margens de refino praticadas pela Petrobras de 2010 a 2020 estão aderentes às disposições do artigo 61, §1º da Lei 9.478/1997?
Questão 2.1: Os custos de produção de derivados da Petrobras estão aderentes aos incorridos pelo mercado?
Questão 2.2: Como se comportaram as margens do refino em relação às políticas de preços da Petrobras?
2.3.	A execução dos trabalhos envolveu procedimentos de coleta de dados, recálculo, questionários, entrevistas e análise documental, tendo como fonte de informações as divulgações de resultados da Petrobras e de empresas estrangeiras comparáveis, classificadas como peer group, bem como publicações técnicas, principalmente da Agência Nacional do Petróleo, Gás Natural e Biocombustíveis (ANP) , da Empresa de Pesquisa Energética (EPE) , além de publicações acadêmicas voltadas para o setor de petróleo e gás natural.
2.4.	A equipe descreveu no relatório os procedimentos e as análises realizadas com o objetivo de responder às questões de auditoria, destacando o fato de não ter resultado em achados de auditoria.
2.5.	O relatório foi apresentado em setembro de 2021 (peça 12) .
2.6.	Em dezembro de 2021, o Tribunal proferiu a decisão recorrida: Acórdão 2940/2021-TCU-Plenário (peça 19) .
2.7.	Em face do referido acórdão, especificamente do seu item "9.3. indeferir o pleito da Petrobras de suprimir trechos do relatório", a Petrobras S.A. interpôs o Pedido de Reexame (peça 25) que será analisado a seguir.
EXAME DE ADMISSIBILIDADE
3.	Reitera-se o exame de admissibilidade realizado (peças 26-28) , propondo conhecer do Pedido de Reexame interposto por Petróleo Brasileiro S.A. e suspender os efeitos do item 9.3 do Acórdão 2940/2021-TCU-Plenário, com base no art. 48 da Lei 8.443/1992 c/c artigos 285 e 286, parágrafo único, do Regimento Interno/TCU.
3.1.	O Ministro Jorge Oliveira conheceu do recurso, como propôs esta Serur (peça 31) .
EXAME DE MÉRITO
4.	Constitui objeto do presente recurso analisar se:
	a) é desnecessário apresentar à Comissão de Defesa do Consumidor da Câmara dos Deputados informações e/ou opiniões que extrapolam os limites do objeto deste processo, os quais foram bem definidos no acórdão que autorizou a presente auditoria (peça 25, p. 4) ; e
	b) houve inobservância às consequências práticas da decisão recorrida, consistentes no risco de que venham a ser utilizados em desfavor do erário trechos dos relatórios da auditoria e do acórdão (peça 25, p. 5) .
5. Da desnecessidade de apresentar à CDC da Câmara dos Deputados informações e/ou opiniões que extrapolam os limites definidos no acórdão que autorizou a presente auditoria
5.1.	A defesa lembra que, em 07/12/2021, a Petrobras apresentou memorial requerendo tratamento confidencial para o mesmo, amparada no art. 22 da Lei 12.527/2011, porque a sua eventual divulgação poderia revelar a sua estratégia processual nos processos [judiciais] em curso. Assim, o memorial (peça 15) foi classificado como sigiloso no Sistema Conecta TCU (peça 25, p. 2) .
5.2.	Entretanto, alega a defesa, o douto Ministro Relator, em seu voto, que foi tornado público, reproduziu trechos do citado memorial [transcritos no item 4 da petição recursal - peça 25, p. 2) .
5.3.	A jurisprudência do Tribunal - afirma a defesa - é no sentido de não ser possível tornar pública informação classificada sigilosa na origem, como enuncia o Acórdão 2917/2020-TCU-Plenário:
As informações sigilosas obtidas pelo TCU no exercício de sua atividade de controle externo devem ter sua confidencialidade preservada, cabendo ao próprio titular da informação sigilosa decidir sobre a sua divulgação.
5.4.	Com base no citado precedente, a Petrobras requer que seja omitido o trecho transcrito no item 4 da petição recursal (peça 25) do Voto do eminente Relator (peça 20, p. 3) , uma vez que a informação foi classificada como sigilosa na origem, e a sua publicização tem o condão só por si de materializar o risco de enfraquecimento da posição processual da Petrobras nos litígios em andamento (peça 25, p. 3) .
5.5.	Reiterando os termos do memorial apresentado em 07/12/2021, requer, novamente, que os trechos marcados na cópia do Relatório juntado aos autos pela Petrobras (peça 16) , sejam omitidos do Relatório de Fiscalização (peça 12) e do Relatório do Acórdão (peça 21) , nos termos do art. 22 da Lei 12.527/2011.
5.6.	Esclarece que tal pedido de sigilo tem o propósito de evitar que as manifestações dessa Corte de Contas no exercício do controle externo sejam utilizadas indevidamente em desfavor do erário, em afronta ao sistema delineado pela Constituição Federal nos artigos 70 a 75.
5.7.	Afirma que há diversas ações [judiciais] em curso relacionadas à política de preços da Petrobras (em sua maioria, envolvendo a União) , com potencial de atingimento de valores muito significativos, em que considerações desfavoráveis a respeito da atuação da Companhia podem ter o condão de corroborar argumentos que embasam os pleitos ressarcitórios.
5.8.	Ressalta que, em se tratando de opinião advinda de órgão de envergadura constitucional, de inquestionável influência na percepção da sociedade sobre a atuação da Administração Pública como essa Corte de Contas, qualquer opinião é de suma relevância, reverberando em outras searas, notadamente através de citações e referências, muitas vezes de forma indevida (peça 25, p. 4) .
5.9.	Com tal pedido, diz a recorrente, não se deseja impedir o Tribunal de Contas de suprir o " (...) Parlamento e a sociedade com todas as informações, necessárias e fidedignas, a fundamentar o debate democrático sobre a atuação estatal", como equivocadamente inferiu o Ministro Relator a quo. Em vez disso, o que se pretende é que as informações prestadas sejam as necessárias ao atendimento da Solicitação do Congresso Nacional. É justamente a desnecessidade de se apresentar informações e/ou opiniões que extrapolam os limites do objeto do processo que motiva o presente recurso de mérito. Isso porque o Plenário delimitou de forma bem definida o objeto no acórdão que autorizou a presente ação de controle, atento à existência de outro processo que supriria o Parlamento das demais informações solicitadas:
Com relação ao aumento de preços dos combustíveis pela Petrobras, a unidade técnica informa que há representação em fase final de instrução que trata de possíveis irregularidades dos administradores na condução da política de preços de combustíveis de 2002 a 2019 (TC Processo Processo 030.033/2016-0) , o que atende ao primeiro item da solicitação do Congresso Nacional [destaque acrescido].
Assim, conforme proposta da unidade técnica, o E. Ministro Aroldo Cedraz, relator do TC Processo Processo 030.033/2016-0, deve ser informado sobre a existência dessa SCN, nos termos do art. 13 da Resolução TCU 215/2008, para que forneça cópia do acórdão a ser proferido e outras peças consideradas necessárias ao atendimento da solicitação [Trecho do voto condutor do Acórdão 675/2020-TCU-Plenário, Relator Ministro Walton Alencar Rodrigues].
Análise
5.10.	O Excelentíssimo Ministro Walton Alencar Rodrigues, autor do voto que orientou a decisão recorrida, indeferiu o pleito da Petrobras por entender que analisar as margens de refino, como fez a equipe de auditoria, está dentro do escopo do presente trabalho. No seu entender, o TCU teria pouca serventia se ficasse limitado a apurar a composição de custos de refino de combustíveis da Petrobras sem fazer nenhuma conexão com a realidade e sem se atentar para o contexto em que a auditoria foi demandada pelo Congresso Nacional (peça 20) .
5.11.	Ainda de acordo com o Ministro-Relator, no regime republicano, o Congresso e a sociedade civil demandam informações fidedignas sobre a atuação e o desempenho de todos os órgãos do governo, e o TCU tem competência constitucional, conhecimento técnico, imparcialidade política, acesso a informações atinentes à Administração Pública e estrutura administrativa organizada, o que lhe permite suprir o Parlamento e a sociedade com todas as informações, necessárias e fidedignas, a fundamentar o debate democrático sobre a atuação estatal (peça 20) .
5.12.	Para o eminente Relator, não há nada mais longe do ideal republicano do que pretender que o TCU passe a suprimir da sociedade trechos de análises elaboradas pelo seu corpo técnico, mormente quando lastreadas em informações e dados amplamente disponíveis, a pretexto de coibir algum mau uso que possam vir a fazer deles (peça 20) .
5.13.	Pois bem. A Petrobras veio requerer ao Tribunal que sejam omitidos os trechos marcados na cópia do Relatório da peça 16, constantes no Relatório de Fiscalização (peça 12) e no Relatório do Acórdão (peça 21) , alegando que tal pedido de sigilo tem o propósito de evitar que as manifestações dessa Corte de Contas no exercício do controle externo sejam utilizadas indevidamente em desfavor do erário, em afronta ao sistema delineado pela Constituição Federal nos artigos 70 a 75. E o faz sob o fundamento de que as informações lá existentes (i) extrapolam o escopo da presente auditoria, que, a seu ver, restou bem definido pelo acórdão que a autorizou, isto é, o Acórdão 675/2020-TCU-Plenário, rel. Min. Walton Alencar Rodrigues, e (ii) são objeto de outro processo em trâmite neste Tribunal [TC Processo 030.033/2016-0, rel. Min. Aroldo Cedraz] que supriria a demanda do Parlamento quanto às informações em questão.
5.14.	Com efeito, por meio do citado Acórdão 675/2020-TCU-Plenário do Tribunal deliberou, no que interessa para o deslinde da controvérsia, o seguinte:
9.2. informar ao E. Ministro Aroldo Cedraz que esta solicitação do Congresso Nacional tem conexão com o TC Processo Processo 030.033/2016-0, da sua relatoria, e solicitar que, assim que apreciado, sejam encaminhadas cópias do acórdão proferido, do relatório e do voto que o fundamentarem e de peças consideradas necessárias ao atendimento desta solicitação, com base no artigo 13 da Resolução TCU 215/2008;
9.3. estender os atributos definidos no artigo 5º da Resolução TCU 215/2008 ao TC Processo Processo 030.033/2016-0 e aos processos específicos de acompanhamento dos desinvestimentos das refinarias da Petrobras que serão autuados, com base no art. 14, inciso III, da Resolução TCU 215/2008;
9.4. incluir, imediatamente, no plano de fiscalização do Tribunal em andamento, fiscalização para o atendimento do item da solicitação referente à verificação da composição de custos de refino de combustíveis da Petrobras, com base no artigo 14, inciso II, da Resolução TCU 215/2008 [destaque acrescido];
[...]
9.6. informar ao Exmo. Deputado João Maia, presidente da Comissão de Defesa do Consumidor, que os itens desta solicitação do Congresso Nacional referentes (i) ao aumento de preços da Petrobras para os combustíveis, no período de abril de 2016 até 1º de junho de 2018, (ii) ao ato de redução do uso da capacidade das refinarias nacionais empreendida pela Petrobras, seu impacto para a empresa e para o mercado interno de combustíveis e (iii) o eventual benefício obtido por empresas estrangeiras em razão das medidas mencionadas, violando os direitos dos consumidores e impactando a economia popular, são objeto de fiscalização no âmbito do TC Processo Processo 030.033/2016-0 e que, tão logo apreciada pelo Tribunal, o resultado do trabalho será encaminhado, nos termos do artigo 17, inciso II, da Resolução TCU 215/2008 [destaque acrescido];
[...].
5.15.	Dos dispositivos acima transcritos, depreende-se que o item da solicitação da CDC da Câmara dos Deputados, referente à verificação da "composição de custos de refino de combustíveis da Petrobras", está sendo atendido pela deliberação recorrida, que apreciou a auditoria objeto do presente processo. Já o item referente ao "aumento de preços da Petrobras para os combustíveis, no período de abril de 2016 até 1º de junho de 2018", entre outros, será atendido tão logo o Tribunal aprecie a fiscalização em andamento no âmbito de outro processo, o TC Processo 030.033/2016-0. Daí se conclui que, a rigor, pelo que foi deliberado por meio do Acórdão 675/2020-TCU-Plenário, a matéria do segundo item não se insere no escopo da auditoria objeto do presente processo, mas de outro, como afirma a defesa da Petrobras, de modo que é forçoso reconhecer que lhe assiste razão neste ponto.
5.16.	Quanto à reprodução de trechos do memorial apresentado pela ora recorrente no voto do douto Ministro Relator (item 4 da petição recursal, peça 25, p. 2) , considerando que tal documento havia sido classificado como sigiloso no Sistema e-TCU, e que o voto é tratado nesse sistema como documento público, à luz do entendimento adotado pelo Tribunal no precedente invocado pela recorrente, no sentido de que "as informações sigilosas obtidas pelo TCU no exercício de sua atividade de controle externo devem ter sua confidencialidade preservada, cabendo ao próprio titular da informação sigilosa decidir sobre a sua divulgação" (voto que fundamentou o Acórdão 2917/2020-TCU-Plenário) , entende-se que resta justificada a pretensão da recorrente de ver omitido o trecho do voto em questão, cabendo ao Tribunal deferi-la.
5.17.	Por fim, a questão relativa à suposta inobservância das consequências práticas da decisão recorrida será analisada no tópico seguinte.
6. Da inobservância às consequências práticas resultantes da decisão recorrida, concernentes ao risco de que trechos dos relatórios da auditoria e do acórdão recorrido venham a ser utilizados em desfavor do erário
6.1.	A defesa invoca a aplicação neste caso da Lei de Introdução às Normas de Direito Brasileiro, alterada pela Lei 13.655/2018, art. 20, caput e parágrafo único, que preveem o seguinte (peça 25, p. 5) :
Art. 20. Nas esferas administrativa, controladora e judicial, não se decidirá com base em valores jurídicos abstratos sem que sejam consideradas as consequências práticas da decisão.
Parágrafo único. A motivação demonstrará a necessidade e a adequação da medida imposta ou da invalidação de ato, contrato, ajuste, processo ou norma administrativa, inclusive em face das possíveis alternativas.
6.2.	Diz que não basta ao julgador indeferir o pleito da Petrobras sob o argumento genérico, data venia, de que pouco serviria o TCU se somente pudesse analisar o objeto de fiscalização " (...) sem fazer nenhuma conexão com a realidade e sem atentar para o contexto em que a auditoria foi demandada pelo Congresso Nacional". É preciso mais, é fundamental que seja motivada a decisão observando as consequências práticas da mesma, que é a possibilidade real de que trechos dos relatórios elaborados pelo Tribunal e que extrapolam os limites do objeto fiscalizado sejam utilizados em desfavor do erário que essa Corte de Contas visa resguardar (peça 25, p. 5) .
6.3.	Ressalta que não se trata de mera conjectura a utilização indevida que particulares realizam de documentos produzidos pelo Tribunal, já tendo sido alertado pela Petrobras que em arbitragens de acionistas minoritários, foi realizado o uso descontextualizado de trechos de relatórios emitidos no TC Processo 026.363/2015-1, processo em trâmite nessa Corte de Contas, que versa sobre a gestão da RNEST.
6.4.	Ora, não se pode admitir que as ponderações apresentadas por unidade técnica do TCU com o propósito de aprimorar a gestão da Administração Pública em benefício da sociedade, maior interessada em resguardar o Erário, sejam utilizadas na defesa de interesses privados, como argumento de reforço a pedidos de ressarcimento em desfavor do próprio Erário, o que afrontaria o mister constitucional dessa Corte de Contas delineado nos artigos 70 a 75 da Carta Magna.
6.5.	Reproduziu alguns trechos do Relatório de Fiscalização (peça 12) , com o intuito de evidenciar o potencial risco de prejuízo à Petrobras em outras searas no caso sob exame, nos quais, segundo a defesa, foi identificada tal ameaça (peça 25, p. 6/7) .
6.6.	Segundo a defesa da recorrente, além de evidenciarem o potencial risco à Petrobras e à União, os excertos extraídos da instrução constante da peça 12 - repise-se - denotam que as considerações referenciadas não são concernentes especificamente ao exame dos custos de refino, objeto da fiscalização de que ora se trata, mas à política de preços de combustíveis adotada pela Companhia no período de 2011 a 2016, matéria tratada no TC Processo 030.033/2016-0, de Relatoria do Ministro Aroldo Cedraz, tangenciando questões concorrenciais, de competência do CADE, e revelam o viés econômico da análise, conforme registrado pela própria unidade técnica, que ressalva que ela não é diretamente atinente à fiscalização em curso.
6.7.	Requer a concessão de tratamento confidencial ao recurso (peça 25) , nos termos do art. 22 da Lei 12.527/2011, haja vista que sua eventual divulgação revelaria estratégia processual da Petrobras nos processos em curso.
6.8.	Por fim, requer que seja determinada a omissão do trecho do Voto do eminente Relator (peça 20) , reproduzido no parágrafo 4 da petição recursal (peça 25) e a supressão dos trechos do Relatório de Fiscalização (peça 12) e do Relatório do Acórdão (peça 21) marcados na cópia do Relatório juntado aos autos pela Petrobras (peça 16) .
Análise
6.9.	Cabe registrar que o memorial, a cópia do relatório e o recurso, todos apresentados pela Petrobras (peças 15, 16 e 25) , já estão classificados no sistema processual (e-TCU) como peças sigilosas.
6.10.	Quanto ao mais, entende-se que as razões apresentadas pela defesa da Petrobras mostram-se aptas a justificar o alegado risco de que a manifestação desta Corte de Contas expressa no trecho dos relatórios em questão venha a ser utilizada indevidamente em demandas judiciais ou arbitral em desfavor da Companhia ora recorrente.
CONCLUSÃO
7.	Da análise de mérito do presente recurso, conclui-se que:
	a) o item da solicitação da CDC da Câmara dos Deputados, referente à verificação da "composição de custos de refino de combustíveis da Petrobras", está sendo atendido pelo Acórdão recorrido. Já o item referente ao "aumento de preços da Petrobras para os combustíveis, no período de abril de 2016 até 1º de junho de 2018", será atendido tão logo o Tribunal aprecie a fiscalização objeto do TC Processo 030.033/2016-0 (item 5) ; e
	b) restou justificado o alegado risco de que a manifestação desta Corte de Contas expressa no trecho do Relatório de Auditoria e do Relatório do Acórdão venha a ser utilizada indevidamente em demandas judiciais ou arbitral em desfavor da Petrobras (item 6) .
7.1.	Portanto, cabe propor o provimento do presente recurso para tornar sem efeito o item 9.3 do Acórdão 2940/2021-TCU-Plenário e determinar que seja tarjado o trecho do Relatório de Auditoria e do Relatório do Acórdão, bem como o trecho do voto indicados na proposta adiante.
PROPOSTA DE ENCAMINHAMENTO
8.	Ante o exposto, submete-se os autos à consideração superior, propondo, com base no art. 48 da Lei 8.443/1992, conhecer do Pedido de Reexame interposto pela Petrobras e, no mérito, dar-lhe provimento para:
	a) tornar sem efeito o item 9.3 do Acórdão 2940/2021-TCU-Plenário;
	b) determinar que sejam tarjados os seguintes trechos:
	b.1) do Relatório de Auditoria (peça 12) e do Relatório do Acórdão (peça 21) :
130. Feitas as devidas ressalvas, pode-se verificar que a Petrobras foi a única das empresas a apresentar margens significativamente negativas em um período, para logo após apresentar as maiores margens praticadas entre seus pares. Esse comportamento de extremos gera incentivos inadequados ao mercado, provocando perturbações e perdas econômicas para os agentes e, consequentemente, para a sociedade.
131. Além dos efeitos produzidos na rentabilidade da estatal, os incentivos gerados no mercado pela prática de preços em desalinhamento com o racional econômico podem comprometer a atuação de outros agentes, como os importadores de combustíveis. Fundamentais para suprir a demanda interna por combustíveis, já que não se produz os principais derivados consumidos em volume suficiente no País, os importadores podem deixar de auferir receitas necessárias para amortizar investimentos, impulsionando-os no sentido de abandonarem as atividades no Brasil. 
132. Além disso, esse comportamento também é prejudicial a atração de investidores privados no segmento de refino, já que a Petrobras possui posição dominante no mercado e é capaz de ditar os preços, trazendo riscos constantes de prejuízos significativos para eventuais investidores nesse segmento.
133. Não menos importante, o risco para a sociedade é a ineficiência de um mercado monopolístico e o desabastecimento. Para a Petrobras, o risco é de ser uma empresa deficitária e única supridora do mercado doméstico.
135. [...]. Conforme constatado no TC Processo 030.033/2016-0, a prática de preços da Petrobras nesse período rompeu a lógica econômica, pois o preço de venda de combustíveis no mercado interno era inferior ao preço pago pela importação.
137. Dessa forma, por um lado, os dados apontam no sentido de que os preços e consequentemente as margens praticadas pela Petrobras, sobretudo no período de 2011 a 2014, descolaram-se da realidade de mercados competitivos, afastando, portanto, a entrada de novos atores no mercado de combustíveis fósseis brasileiro. Já a partir do quarto trimestre de 2014 até o final de 2016, a mudança de posicionamento da Petrobras, praticando margens vantajosas, maiores do que as praticadas por empresas de mesmas características e porte, provocou uma captura maior de lucratividade pela estatal, o que atraiu empresas importadoras que se alinharam aos preços praticados pela Petrobras, em prejuízo dos consumidores finais. Essa é uma constatação que se evidencia pela análise comparada dos gráficos 4 e 5, acima expostos.
138. Tanto em um período quanto no outro, o que fica caracterizado é uma atuação não adequada aos princípios da máxima eficiência econômica. [...].
158. Ademais, deve-se levar em conta que, conforme demonstrado na fiscalização que analisou a legalidade da política de preços da Petrobras (TC Processo 030.033/2016-0) , experiências anteriores demonstraram que o controle de preços por meio da Petrobras pode resultar em ilegalidades, além de causar inúmeros malefícios à saúde financeira da empresa, assim como à dinâmica competitiva do mercado interno. Além disso, o controle de preços também pode acarretar consequências negativas para a sociedade, que passa a conviver com o risco de desabastecimentos e não usufrui dos benefícios de um mercado plural e competitivo.
	b.2) do voto condutor do Acórdão 2940/2021-TCU-Plenário (peça 20) :
Em que pese a unidade técnica ter concluído pela inexistência de achados de auditoria, a Petrobras, em sede de memoriais, e com o intuito de evitar que manifestações da área técnica do TCU sejam utilizadas indevidamente em desfavor do Erário, pede que determinados trechos sejam excluídos da instrução e do relatório.
Sustenta a empresa que algumas considerações apresentadas, referentes essencialmente ao exame da política de preços sob o prisma econômico, podem ser usadas na defesa de interesses particulares, em prejuízo à estatal, em ações judiciais e procedimentos arbitrais em curso, a exemplo do uso descontextualizado de trechos de relatórios, emitidos no TC Processo 026.363/2015-1, em arbitragens movidas por acionistas minoritários.
Aduz, ainda, que os trechos a serem tarjados não tratam do cerne deste processo, concernente aos custos do refino, mas essencialmente à política de preços de combustíveis no período de 2011 à 2016, matéria tratada no TC Processo 030.033/2016-0, relator o Ministro Aroldo Cedraz, ainda não apreciado.
	c) informar a recorrente e demais interessados do acórdão a ser proferido, destacando que o relatório e o voto que o fundamentam podem ser acessados por meio do endereço eletrônico www.tcu.gov.br/acordaos."
2.	O titular da unidade técnica, divergindo do Auditor, propõe negar provimento ao pedido de reexame, por meio do parecer de peça 36, transcrito a seguir:
"Trata-se de pedido de reexame (peça 25) interposto por Petróleo Brasileiro S.A. (Petrobras) contra o Acórdão 2940/2021-TCU-Plenário (peça 19, rel. Min. Walton Alencar Rodrigues) .
2.	Neste processo foi realizada auditoria para avaliar a composição de custos de refino de combustíveis da Petrobras, por requerimento da Comissão de Defesa do Consumidor, da Câmara dos Deputados (Proposta de Fiscalização e Controle 183/2018) .
3.	No exame antecedente, aprovado no âmbito da 2ª Diretoria desta Secretaria de Recursos (Serur) , foi proposto o provimento do recurso, para que fossem tarjados trechos do relatório de auditoria (peça 12) e do voto condutor do acórdão recorrido (peça 20) que, segundo alega Petrobras, poderiam ser utilizados indevidamente por terceiros, nas "diversas ações em curso relacionadas à política de preços da Petrobras".
4.	Pelas razões que passo a expor, e pedindo licença para divergir da subunidade, entendo que o recurso não merece provimento. 
5.	O relatório produzido pela Secretaria de Fiscalização de Infraestrutura de Petróleo e Gás Natural (peça 12) descreveu os procedimentos e as análises realizadas com o objetivo de responder às questões de auditoria, tendo a equipe destacado que os exames realizados na fiscalização não resultaram em achados de auditoria.
6.	Antes do julgamento pelo Tribunal, a Petrobras apresentou memorial (peça 15) , classificado como sigiloso a pedido da própria empresa, requerendo que não fosse dada divulgação a determinados trechos do relatório da SeinfraPetróleo.
7.	No voto (peça 20) , o relator expôs os motivos apresentados pela empresa e as razões para indeferimento do pedido, sem que tenham sido transcritos, no voto, dados sensíveis ou outras justificativas além das estritamente necessárias para a compreensão do pleito e as razões para negá-lo - em atenção, inclusive, ao dever constitucional de motivação das decisões. 
8.	Ou seja, no trecho do voto que a Petrobras pretende tarjar (indicado no item 4 da petição recursal, peça 25) não há nenhuma informação que possa minimamente materializar o alegado risco de enfraquecimento da posição processual da Petrobras em litígios em andamento, ou que possa ser utilizada indevidamente por terceiros em desfavor do erário.
9.	O argumento é, a toda evidência, dissociado da situação concreta dos autos, não se identificando fundamentação séria para a pretendida censura ao voto condutor do acórdão recorrido. 
10.	Logo, o recurso é improcedente, no ponto.
11.	Cumpre examinar o segundo pedido, para que sejam tarjados os trechos do relatório de auditoria (peça 12) indicados pela Petrobras na versão juntada pela empresa na peça 16, em anexo ao memorial referido anteriormente. 
12.	Também nesse aspecto não procede a irresignação da Petrobras. 
13.	A exemplo do que ocorreu relativamente ao voto, o relatório produzido pela SeinfraPetróleo não expõe informações que possam justificar o receio da empresa. 
14.	As peças do processo com informações sensíveis foram classificadas como sigilosas, com a devida restrição de acesso por terceiros. Já no relatório de auditoria, as análises e informações expostas são as necessárias e suficientes para o atendimento ao interesse público subjacente à ação de controle levada a efeito neste processo (composição de custos de refino de combustíveis da Petrobras) . Tal publicização de forma alguma compromete os interesses empresariais da recorrente.
15.	Sem um mínimo de informações, como as que compõem o relatório de auditoria, seria inviável o exercício do controle social dos atos da Administração (em sentido amplo, incluindo as empresas de que o Estado participa) . Como exposto no voto da deliberação recorrida, não há razões, no caso concreto, para suprimir do conhecimento da sociedade os trechos da análise elaborada pelo corpo técnico do tribunal, notadamente quando lastreada em dados amplamente disponíveis e divulgada com o detalhamento estritamente necessário a fundamentar o debate democrático sobre a atuação da empresa auditada.
16.	Em suma, foi devidamente respeitado pelo Tribunal, no caso em exame, o equilíbrio entre os interesses empresariais da Petrobras, de um lado, e o direito à informação dos cidadãos e o dever de transparência do Estado, de outra parte. Não há razões que justifiquem a irresignação da recorrente.
17.	Com essas considerações, manifesto-me no sentido de que o Tribunal conheça do recurso interposto pela Petrobras contra o Acórdão 2940/2021-TCU-Plenário para, no mérito, negar-lhe provimento."
É o relatório.

Christianne Angelica de Aguiar Deda (3.167/OAB-SE), Hélio Siqueira Júnior (62.929/OAB-RJ) e outros, representando Petróleo Brasileiro S/A

Não atuou

PEDIDO DE REEXAME EM RELATÓRIO DE AUDITORIA. COMPOSIÇÃO DOS CUSTOS DE REFINO. NEGATIVA DO PLEITO DE APOR SIGILO A TRECHOS DO RELATÓRIO. CONHECIMENTO DO RECURSO. ARGUMENTOS RECURSAIS INCAPAZES DE ALTERAR A DELIBERAÇÃO RECORRIDA. NEGATIVA DE PROVIMENTO.

RELATÓRIO DE AUDITORIA (RA)

Secretaria de Recursos (Serur)

Examino o pedido de reexame interposto pela Petrobras contra o Acórdão 2940/2021-TCU-Plenário, de relatoria do Ministro Walton Alencar Rodrigues, por meio do qual o Tribunal apreciou auditoria na composição dos custos de refino de combustíveis. A deliberação recorrida é de seguinte teor:
"9.1. encaminhar cópia do relatório de auditoria e respectivo apêndice, na íntegra, à Comissão de Defesa do Consumidor (CDC) da Câmara dos Deputados;
9.2. tornar público o relatório de auditoria, fazendo incidir, sobre as peças e papéis de trabalho constantes destes autos, a classificação proposta no aplicativo 'Classificação de peças do eTCU com restrição de acesso"', de modo que a concessão de vistas e cópias seja feita de acordo com as restrições ou permissões ali constantes;
9.3. indeferir o pleito da Petrobras de suprimir trechos do relatório;
9.4. juntar cópia desta deliberação ao TC Processo 039.781.2019-4.
9.5. arquivar este processo."
2.	A fiscalização teve origem na Proposta de Fiscalização e Controle 183/2018, aprovada pela Comissão de Defesa do Consumidor da Câmara dos Deputados. A PFC se baseou em uma suposta falta de transparência da Petrobras quanto à divulgação de informações de seus custos de refino. No trabalho foram respondidas as seguintes questões:
- Questão 1: A divulgação de dados de custos e margens de refino de combustíveis da Petrobras está aderente aos requisitos dispostos no arcabouço legal e normativo vigente?
- Questão 1.1: A Petrobras cumpre requisitos legais de transparência e divulgação das suas demonstrações financeiras no que se refere ao segmento de Refino?
- Questão 1.2: Como se dá a divulgação dos dados operacionais e financeiros do refino por outros players do mercado? 
- Questão 2: As margens de refino praticadas pela Petrobras de 2010 a 2020 estão aderentes às disposições do artigo 61, §1º da Lei 9.478/1997?
- Questão 2.1: Os custos de produção de derivados da Petrobras estão aderentes aos incorridos pelo mercado?
- Questão 2.2: Como se comportaram as margens do refino em relação às políticas de preços da Petrobras.
3.	A auditoria verificou que a Petrobras cumpre os requisitos legais de transparência e divulgação das suas demonstrações financeiras no segmento de refino, bem assim que os custos correspondentes estão aderentes à prática de mercado. Não houve, portanto, o apontamento de achados de auditoria.
4.	Em seu recurso, a Petrobras se insurge contra o item 9.3 do Acórdão 2940/2021-TCU-Plenário, no qual o Tribunal indeferiu o pleito de supressão de trechos do relatório, mais precisamente os parágrafos 130, 131, 132, 133, 135, 137, 138, 139, 158 do Relatório de Fiscalização de peça 12, integralmente transcrito no relatório do relator a quo. A companhia alega o seguinte:
- o voto do relator reproduziu trechos do memorial, que foi classificado como sigiloso;
- as manifestações deste Tribunal podem ser utilizadas em desfavor do erário em ações judiciais ou em procedimentos arbitrais;
- não há necessidade de apresentar ao Congresso Nacional informações que extrapolem os limites do objeto do presente processo, já que os trechos que se pretende classificar de sigiloso se referem à política de preços de combustíveis, matéria tratada em outro processo em tramitação nesta Corte;
- o art. 20 da LINDB exige que a decisão adotada deve avaliar as consequências práticas da decisão.
5.	A Petrobras requer, além da reforma do Acórdão 2940/2021-TCU-Plenário, tratamento confidencial a este pedido de reexame.  
6.	O Auditor, com a anuência do Diretor, sugere o provimento do pedido de reexame, visto que o voto do Relator teria reproduzido trechos do memorial distribuído pela Petrobras (peça 15) , o qual foi tarjado de sigiloso, em atendimento a pleito da recorrente. O Auditor acolhe ainda o argumento de que existe o "risco de que a manifestação desta Corte de Contas expressa no trecho dos relatórios em questão venha a ser utilizada indevidamente em demandas judiciais ou arbitral em desfavor da Companhia".
7.	O titular da unidade técnica diverge e propõe negar provimento, posição que acolho, adotando as considerações do Secretário como minhas próprias razões de decidir.
8.	Com efeito, não vejo razão para dar provimento ao recurso.
9.	Primeiro, não procede a alegação de que o voto do ministro relator reproduziu trechos do memorial classificado como sigiloso. 
10.	Tem razão a Petrobras ao lembrar que a jurisprudência do TCU é no sentido de que a confidencialidade estabelecida na origem deve ser mantida por esta Corte. Cita trecho do voto condutor do Acórdão 2917/2020-TCU-Plenário:
"37.	Conforme a jurisprudência desta Casa, as informações sigilosas obtidas pelo TCU no exercício de sua atividade de controle externo devem ter sua confidencialidade preservada, cabendo ao próprio titular da informação sigilosa decidir sobre a sua divulgação (Acórdão 596/213-TCU-Plenário, Relator Ministro José Jorge) ."
11.	Além do precedente mencionado no pedido de reexame, é dever registrar que tal orientação está positivada em norma deste próprio Tribunal. Refiro-me à Resolução 294/2018, que dispõe sobre a classificação da informação quanto à confidencialidade no âmbito do TCU. Reza o art. 17 da norma:
Art. 17. Cabe ao TCU controlar o acesso e a divulgação de informações sigilosas por ele produzidas ou custodiadas, de forma a resguardar a proteção das informações."
12.	É certo, portanto, que a informação classificada como sigilosa na origem, no caso a Petrobras, deve ser assim mantida pelo TCU. 
13.	Ocorre que não houve reprodução de trechos do memorial no voto do relator, como é alegado no pedido de reexame. Sua Excelência se limitou a relatar a demanda e dar os fundamentos para negá-la, sem qualquer transcrição do texto contido no documento fornecido pela empresa. 
14.	O argumento, portanto, é desprovido de um mínimo de lastro capaz de dar fundamento ao provimento do recurso.
15.	Também é infundada a alegação de que determinados parágrafos do relatório de fiscalização, reproduzidos no relatório do relator, devem ser tarjados de sigiloso, ante a possibilidade de que sejam utilizados por terceiros em demandas judiciais ou arbitrais, com prejuízo à Petrobras.
16.	O relator a quo, ministro Walton Alencar Rodrigues, enfrentou a matéria com precisão:
Em que pese a existência de processo específico para avaliar a legalidade da política de preços da Petrobras (TC Processo 030.033/2016-0) , entendo que verificar e analisar as margens de refino, tal como efetuado na presente fiscalização, está dentro do escopo em que se insere o trabalho. Pouca serventia teria o TCU se ficasse limitado a apurar a composição de custos de refino de combustíveis da Petrobras sem fazer nenhuma conexão com a realidade e sem atentar para o contexto em que a auditoria foi demandada pelo Congresso Nacional.
No regime republicano, o Congresso e a sociedade civil demandam informações fidedignas sobre a atuação e o desempenho de todos os órgãos do governo. Nesse mister, tem o TCU competência constitucional, conhecimento técnico, imparcialidade política, acesso a informações atinentes à Administração Pública e estrutura administrativa organizada. Esses fatores lhe permitem suprir o Parlamento e a sociedade com todas as informações, necessárias e fidedignas, a fundamentar o debate democrático sobre a atuação estatal.
Nada mais longe do ideal republicano pretender que, a pretexto de coibir algum mau uso que possam vir a fazer, passe o TCU a suprimir da sociedade trechos de análises elaboradas pelo seu corpo técnico, mormente quando lastradas em informações e dados amplamente disponíveis."
17.	Também o titular da Secretaria de Recursos fez considerações pertinentes:
"13.	A exemplo do que ocorreu relativamente ao voto, o relatório produzido pela SeinfraPetróleo não expõe informações que possam justificar o receio da empresa. 
14.	As peças do processo com informações sensíveis foram classificadas como sigilosas, com a devida restrição de acesso por terceiros. Já no relatório de auditoria, as análises e informações expostas são as necessárias e suficientes para o atendimento ao interesse público subjacente à ação de controle levada a efeito neste processo (composição de custos de refino de combustíveis da Petrobras) . Tal publicização de forma alguma compromete os interesses empresariais da recorrente.
15.	Sem um mínimo de informações, como as que compõem o relatório de auditoria, seria inviável o exercício do controle social dos atos da Administração (em sentido amplo, incluindo as empresas de que o Estado participa) . Como exposto no voto da deliberação recorrida, não há razões, no caso concreto, para suprimir do conhecimento da sociedade os trechos da análise elaborada pelo corpo técnico do tribunal, notadamente quando lastreada em dados amplamente disponíveis e divulgada com o detalhamento estritamente necessário a fundamentar o debate democrático sobre a atuação da empresa auditada.
16.	Em suma, foi devidamente respeitado pelo Tribunal, no caso em exame, o equilíbrio entre os interesses empresariais da Petrobras, de um lado, e o direito à informação dos cidadãos e o dever de transparência do Estado, de outra parte. Não há razões que justifiquem a irresignação da recorrente."
18.	E mais. Ainda que exista processo específico com o objetivo de examinar a política de preços da Petrobras, eventuais considerações sobre a matéria, nestes autos, não as invalidam, tampouco servem de motivo para que não sejam públicas. Trata-se, por óbvio, de matéria igualmente de competência do Tribunal, pouco importando se seu exame (acessório, nestes autos) está inserido neste processo ou em outro qualquer.  
19.	Também não assiste razão à recorrente no que diz respeito ao disposto no art. 20 da LINDB ("Art. 20 Nas esferas administrativa, controladora e judicial, não se decidirá com base em valores jurídicos abstratos sem que sejam consideradas as consequências práticas da decisão.") . 
20.	O que o art. 20 da LINDB tenta fazer é evitar que a esfera controladora (ou administrativa ou judicial) adote decisão, baseada em valor jurídico abstrato, que, ao tentar resolver determinado problema, traz consequências danosas piores que o problema original. Ora, o TCU não fez qualquer determinação à Petrobras, mesmo porque não foram levantados achados de auditoria. 
21.	Se a "decisão" a que se refere a recorrente é a própria negativa de tornar sigiloso trechos do relatório de fiscalização, é certo que as ponderações do ministro relator da deliberação recorrida são precisas, suficientes e absolutamente adequadas, senão vejamos:
"No regime republicano, o Congresso e a sociedade civil demandam informações fidedignas sobre a atuação e o desempenho de todos os órgãos do governo. Nesse mister, tem o TCU competência constitucional, conhecimento técnico, imparcialidade política, acesso a informações atinentes à Administração Pública e estrutura administrativa organizada. Esses fatores lhe permitem suprir o Parlamento e a sociedade com todas as informações, necessárias e fidedignas, a fundamentar o debate democrático sobre a atuação estatal.
Nada mais longe do ideal republicano pretender que, a pretexto de coibir algum mau uso que possam vir a fazer, passe o TCU a suprimir da sociedade trechos de análises elaboradas pelo seu corpo técnico, mormente quando lastradas em informações e dados amplamente disponíveis."
22.	Ademais, as possíveis "consequências práticas" a que se refere a lei jamais podem se referir a possível má utilização de conclusões e/ou considerações da entidade controladora por terceiros. Houvesse preocupação com efeitos em possíveis ações judiciais danosas aos cofres públicos, esta Corte de Contas se veria manietada em suas competências constitucionais ou obrigada a classificar de sigiloso a maior parte das auditorias e tomadas de contas a seu cargo.
23.	Por fim, quanto ao tratamento confidencial ao pedido de reexame, julgo suficiente a providência já adotada pela unidade técnica, que classificou a peça 25 como sigilosa. 
Ante o exposto, VOTO pela adoção da minuta de acórdão que submeto a este Colegiado.
TCU, Sala das Sessões, em 19 de outubro de 2022.
JORGE OLIVEIRA 
Relator